臺灣士林地方法院民事判決
110年度訴字第270號
原      告  許豊田
訴訟代理人  黃秀忠扶助律師
被      告  慶陽交通有限公司（即宏協交通有限公司）
法定代理人  史瑞娟
被      告  廖于傑
被      告  葉淑芬
被      告  榮慶汽車有限公司
法定代理人  
即清算  人  廖思伃  
上列當事人間請求返還押金等事件，本院於民國111年7月22日言
詞辯論終結，判決如下：
    主  文
被告慶陽交通有限公司(即宏協交通有限公司)應給付原告新台幣
壹拾參萬捌仟元，及自民國一○九年十月三十日起至清償日止，
按年息百分之五計算之利息。
被告慶陽交通有限公司(即宏協交通有限公司)應給付原告新台幣
陸拾萬元，及自民國一○九年十月三十日起至清償日止，按年息
百分之五計算之利息。
訴訟費用由被告慶陽交通有限公司(即宏協交通有限公司)負擔。
本判決第一、二項於原告各以新台幣肆萬陸仟元、新台幣貳拾萬
元為被告慶陽交通有限公司(即宏協交通有限公司)供擔保後，得
假執行；但被告慶陽交通有限公司(即宏協交通有限公司)如各以
新台幣壹拾參萬捌仟元、新台幣陸拾萬元為原告供擔保後，得免
為假執行。
    事實及理由
甲、程序方面：
壹、被告宏協交通有限公司於民國109年12月1日更名為慶陽交通
    有限公司（下稱「宏協公司（即慶陽公司）」；統一編號均
    為00000000），法定代理人由周銀英變更為史瑞娟（見本院
    訴字卷㈠第204頁），茲據原告聲明由新任法定代理人承受訴
    訟，於法無不合，應予准許。
貳、被告廖于傑、榮慶汽車有限公司（下稱榮慶公司）經合法通
    知，未於言詞辯論期日到場，核無民事訴訟法第386 條所列
    各款情形，爰依原告之聲請由其一造辯論而為判決。
乙、實體方面：
壹、原告起訴主張：
一、被告廖于傑為被告宏協公司（即慶陽公司）、榮慶公司之實
    際負責人，於105 年間以宏協公司負責人名義向原告表示新
    北市政府交通局、臺北市政府交通局有承辦「補助計程車計
    費表更新計畫」，可以透過與被告宏協公司（即慶陽公司）
    合作之聖傑廠牌計程車表，施行計程車計費表汰舊換新安裝
    ，每安排一部計程車計程費表更新給付原告500元（每台計
    費表之政府補助款6,000元與出貨單價每台5,500元之間有50
    0元差額），惟要求原告先提出新台幣（下同）60萬元押金
    ，待至105年3月底結束安裝業務時要算清出貨的數量，於10
    5 年6 月30日即開始合作約半年左右，被告宏協公司才會給
    付上開報酬及退還押金。原告為押金乙事，向友人李聰連商
    借60萬元支票（下稱系爭支票）支付，為證明借票用途，曾
    偕同李聰連與被告廖于傑見面討論。達成協議後，被告宏協
    公司即在105年1月4日交付聖傑牌計程車計費表50台及相關
    零件，並註明「採用押金方式出貨」，嗣原告於105年1月13
    日攜帶系爭票面金額60萬元支票至台北市○○區○○路000號被
    告宏協公司營業處所，面交被告廖于傑及其稱係該公司會計
    兼股東之被告葉淑芬，並依被告廖于傑、葉淑芬之指示、要
    求，在憑票支付欄填寫榮慶公司（登記負責人為被告廖于傑
    之女兒廖偲伃）後交由被告葉淑芬簽收。該協議履行至105
    年3月30日止，原告合計以循環押金方式領取聖傑牌計程車
    計費表300台，惟實際裝機數為276台，原告已返還未裝之計
    程車計費表24台及相關零件、傳輸線等，及將實際裝機276
    台之相關補助費申請表、折讓證明書、委託書、領據等資料
    亦交由被告宏協公司（即慶陽公司）申請每台6,000元補助
    款（嗣以宏聯汽車材料行〈由被告廖于傑之女兒廖偲伃獨資
    設立〉等之名義申請並領取）。據此，原告業於105年3月30
    日完成新裝計程車計程費表276台，依約每台報酬500元計，
    被告宏協公司（即慶陽公司）共應給付原告13萬8,000元(計
    算式：500元/台×276台＝138,000元)（即原告聲明第一項）
    。又該協議既已履行完畢，則原告亦得依上揭協議或民法不
    當得利規定，請求被告宏協公司即慶陽公司返還押金60萬元
    （即原告聲明第二項）。
二、如鈞院認原告前述請求被告宏協公司（即慶陽公司)返還押
    金60萬元（即原告聲明第二項）為無理由時，原告方請求下
    述侵權行為損害賠償（即原告聲明第三項）、不當得利返還
    （即原告聲明第四項），兩者間為不真正連帶關係（即原告
    聲明第五項）。查原告依上揭協議約定支付被告宏協公司之
    押金時，聽從被告廖于傑、葉淑芬之指示，將系爭支票上之
    憑票支付欄填寫榮慶公司，致原告聲明第二項之請求經鈞院
    審理認為無理由時，則被告廖于傑、葉淑芬共同指示原告在
    支票上之憑票支付欄填寫榮慶公司之行為，顯然故意侵害原
    告之權利，而被告廖于傑、葉淑芬復同為宏協公司之受雇人
    ，是原告自得依民法第184條第1項前、後段及第185條、第1
    88條等侵權行為規定，請求被告廖于傑、葉淑芬與宏協公司
    （即慶陽公司）連帶給付原告60萬元（即原告聲明第三項）
    ；又原告與被告榮慶公司並無任何業務上往來，只因依上揭
    協議約定，於支付系爭支票當押金時，應被告廖于傑、葉淑
    芬之指示，在系爭支票之憑票支付欄填上榮慶公司，致入榮
    慶公司帳戶，是被告榮慶公司持有該60萬元即屬無法律上原
    因，原告自得依民法第179條不當得利規定，請求被告榮慶
    公司返還60萬元之利益；而前開損害賠償債務與不當得利返
    還債務，發生原因雖然不同，但給付目的同一，為不真正連
    帶關係，因此債務人其中一人為給付，他債務人於清償範圍
    內，即應同免其責任等語。
三、聲明：
㈠、被告宏協公司（即慶陽公司)應給付原告13萬8,000元，及自
    起訴狀繕本送達之翌日起至清償日止，按年息5%計算之利息
    。
㈡、被告宏協公司（即慶陽公司)應給付原告60萬元，及自起訴狀
    繕本送達之翌日起至清償日止，按年息5%計算之利息。
㈢、前項（即第㈡項）請求為無理由時，則被告廖于傑、被告葉淑
    芬與被告宏協公司（即慶陽公司)應連帶給付原告60萬元，
    及自起訴狀繕本送達之翌日起至清償日止，按年息5%計算之
    利息。
㈣、第㈡項請求為無理由時，則被告榮慶公司應給付原告60萬元，
    及自起訴狀繕本送達之翌日起至清償日止，按年息5%計算之
    利息。
㈤、前二項（即第㈢、㈣項)給付，如有任一被告給付時，其餘被告
    於其給付範圍內免其責任。
㈥、願供擔保，請准宣告假執行。　
貳、被告宏協公司（即慶陽公司)辯稱：
一、宏協公司登記負責人周銀英只是掛名負責人，實際負責人是
    被告廖于傑，周銀英與廖于傑是朋友關係，周銀英未實際經
    營宏協公司。又更名後之慶陽公司負責人史瑞娟不清楚之前
    發生的事，也無申請補助款相關資料可提供等語。　　
二、聲明：
㈠、原告之訴駁回。
㈡、如受不利判決，願供擔保，請准宣告免為假執行。　　　　
參、被告廖于傑辯稱：
一、宏協公司登記負責人周銀英是伊的朋友，伊是宏協公司實際
    負責人，係聖傑廠牌計程車表的總代理，當初原告來談時是
    說買斷計程車表去賣給別人，約定每台出貨單價5,500元，
    共出貨300 台讓原告載走，但因原告無法支付，後來新北市
    司機公會理事長曾金蓮出面協調，由原告提出押金60萬元，
    後來原告一直未支付，伊是在理事長協助下才取得部分裝機
    資料向政府申請補助等語。
二、聲明：
㈠、原告之訴駁回。
㈡、如受不利判決，願供擔保，請准宣告免為假執行。 　　
肆、被告葉淑芬辯稱：
一、伊只是宏協公司員工，擔任部分的會計工作，伊不是股東，
    也未曾告訴原告伊是股東；伊並未參與原告主張其與公司間
    之協議，伊只是於原告拿支票來的時候，收下支票交給公司
    負責人廖于傑，伊沒有叫原告在支票上填寫榮慶公司，也不
    清楚原告為何要拿支票來公司，是後來於訴訟中才知道原告
    所謂協議之事，原告之前對伊提告刑事詐欺，業經不起訴處
    分確定等語。
二、聲明：
㈠、原告之訴駁回。
㈡、如受不利判決，願供擔保，請准宣告免為假執行。 　
伍、被告榮慶公司未於言詞辯論期日到場，亦未提出書狀作何聲
    明或陳述。　　　　　
陸、得心證之理由：
一、原告主張被告廖于傑為被告宏協公司（即慶陽公司）之實際
    負責人，於105 年間以該公司負責人名義與原告達成協議，
    每安排一部計程車計程費表更新給付原告500元，惟要求原
    告提出60萬元押金，待於105年3月底結束安裝業務時算清出
    貨的數量，於105 年6 月30日即開始合作約半年，才會給付
    原告上開報酬及退還押金（下稱系爭協議），達成協議後，
    該公司即於105年1月4日交付聖傑牌計程車計費表50台及相
    關零件，並註明「採用押金方式出貨」，原告則於105年1月
    13日至該公司營業處所交付系爭支票，而迄至105年3月30日
    止，原告合計以循環押金方式領取嗣並實際裝機數為276台
    ，並已將相關補助費申請資料交付該公司以申請每台6,000
    元之政府補助費（嗣以宏聯汽車材料行〈由被告廖于傑之女
    兒廖偲伃獨資設立〉等之名義申請並領取），惟原告迄未獲
    付上開報酬及退還押金，故依系爭協議及民法居間、不當得
    利之法律關係，請求被告宏協公司（即慶陽公司）給付報酬
    13萬8,000元（計算式：500元/台×276台＝138,000元)、退還
    押金60萬元；如認原告前開請求被告宏協公司（即慶陽公司
    ）返還押金60萬元部分為無理由，則依民法侵權行為之法律
    關係，請求被告廖于傑、葉淑芬與宏協公司（即慶陽公司）
    連帶賠償原告60萬元，或依民法不當得利之法律關係，請求
    被告榮慶公司返還原告60萬元等語。被告宏協公司（即慶陽
    公司）、廖于傑、葉淑芬則均否認對原告負何給付責任，並
    以前詞置辯。
二、關於系爭協議是否存在及履行情形：
㈠、查原告主張被告宏協公司（即慶陽公司）於105 年間由實際
    負責人廖于傑與原告達成系爭協議，原告業依約交付60萬元
    押金，該公司出貨嗣並實際裝機之計程車計費表共276台，
    原告已將相關補助費申請資料交付該公司以申請政府補助費
    等情，有下列事證可稽：
１、原告聲請傳訊之證人李聰連於本件證稱：原告拜託伊開系爭
    支票讓他當押金，他說要賺安裝計費表的佣金；原告有帶伊
    去車行見廖于傑，廖于傑有說要伊投資，說要仲介計程車表
    的更換，伊記得有說到每仲介一台可以抽佣金500 元，但伊
    沒有答應投資；廖于傑說伊開的支票是原告要來當押金的，
    伊有聽到半年結算一次，也有聽到每台的佣金是500 元等語
    （見本院訴字卷㈡第15至16頁）；並有宏協公司105 年1 月4
     日出貨清單（記載出貨聖傑牌計程車計費表50台及相關零
    件、「採用押金方式出貨」而經原告簽收）、系爭支票（金
    額60萬元、發票人李聰連、受款人榮慶公司）、計程車計費
    表點交清單（記載出貨300台、退貨共24台）（見北院訴字
    卷第27、29、31頁），及臺北市政府公共運輸處110 年12月
    2 日函稱：依「交通部鼓勵計程車計費表更新補助作業要點
    」第6 點規定，計程車駕駛應檢附申請表並委託申請人向地
    方政府申請，該申請人可為公（工）會、合作社、車隊或計
    算表商等語（見本院訴字卷㈠第240頁），暨基隆市政府110
    年2 月16日函、新北市政府交通局111 年3 月23日函檢送之
    計程車計費表更新補助費資料（見本院訴字卷㈠第250至297
    、326至339頁）附卷可稽；
２、且被告廖于傑亦於本件供稱：伊是宏協公司、榮慶公司的實
    際負責人，宏協公司登記負責人周銀英是伊的朋友，榮慶公
    司登記負責人廖思伃是伊的女兒，本件是由伊與原告洽談；
    計程車計費表的政府補助款6,000元與每台出貨單價5,500元
    間的差額是500元等語（見本院訴字卷㈠第144頁），及其曾
    於原告對其提出詐欺等告訴之刑事案件（即臺灣臺北地方檢
    察署106 年度他字第6927號、107年度偵字第26346號等，嗣
    移轉管轄為臺灣士林地方檢察署109年度偵字第11324、1132
    5號等；下稱刑案）警詢及偵查中供稱：政府補助所剩之500
    元是要給許豊田，共計13萬8,000元，許豊田共申請了大約2
    70幾台申請書文件，政府申請款陸續核撥，核撥給宏聯汽車
    材料行；許豊田要將申請補助款的申請書給伊，伊去申請補
    助等情（見北檢106 年度他字第6927號卷第28頁背面、第29
    頁、第88頁背面）；
３、據上，可知被告廖于傑有代被告宏協公司（即慶陽公司）與
    原告達成系爭協議，由原告提供60萬元押金為擔保，該公司
    出貨計程車計費表，原告介紹計程車駕駛安裝後需將補助費
    申請資料交付該公司以申請政府補助費每台6,000元，其中5
    ,500元為該公司之每台出貨單價，另500元同意由原告取得
    ，而原告業已交付系爭60萬元押金支票，並有提供補助費申
    請資料予該公司實際負責人被告廖于傑等情明確。
㈡、至被告廖于傑雖辯稱：原告並未支付每台出貨單價5,500元、
    伊是在理事長協助下才取得部分裝機資料向政府申請補助云
    云。惟查，如前述被告廖于傑於刑案警詢中已供承以宏聯汽
    車材料行等之名義申請政府補助款、政府補助款有陸續核撥
    等情，而有關本件被告宏協公司（即慶陽公司）出貨嗣並實
    際裝機之276台計程車計費表，其完整出貨資料（含詳細機
    號）及共以何等公司之名義申請政府補助款等資訊，應為該
    公司所持有，然無論該公司或實際負責人被告廖于傑始終未
    能提出該等資料，且被告廖于傑於刑案偵查中即稱：伊可以
    去向政府申請補助費的退件資料回來等語（見刑案北檢106 
    年度他字第6927號卷第88頁背面），亦始終未見提出，致本
    件被告宏協公司（即慶陽公司）出貨之詳細機號，及原告究
    竟就何機號計費表未提供補助費申請資料、或因原告提供之
    補助費申請資料有何錯誤致未能取得政府補助費等節，均屬
    未明，尚難遽信被告廖于傑此節所辯為可採，無從認原告有
    未履行系爭協議，致被告宏協公司（即慶陽公司）未能取得
    政府補助費之情事。
三、關於本件原告之請求是否可採：
㈠、查被告宏協公司（即慶陽公司）與原告間有系爭協議存在，
    且原告已履行系爭協議，業如前述，則原告依系爭協議，得
    請求該公司給付同意由原告取得之補助費差額共13萬8,000
    元（計算式：500元/台×276台＝138,000元)，及返還押金60
    萬元，並均得加計自起訴狀繕本送達之翌日即109 年10月30
    日起至清償日止，按法定年息5%計算之利息。從而，原告聲
    明第一、二項之請求，應予准許。
㈡、原告聲明第二項向被告宏協公司（即慶陽公司）請求返還押
    金60萬元部分，業經准許，則原告備位主張如認原告該部分
    請求為無理由，則依民法侵權行為之法律關係，請求被告廖
    于傑、葉淑芬與宏協公司（即慶陽公司）連帶賠償原告60萬
    元（即原告聲明第三項），或依民法不當得利之法律關係，
    請求被告榮慶公司返還原告60萬元（即原告聲明第四項），
    及陳明係不真正連帶關係（即原告聲明第五項）等節，自無
    庸審究。
四、從而，原告提起本件訴訟，請求被告宏協公司（即慶陽公司
    ）為如主文第一、二項所示之給付，為有理由，應予准許。
    又原告、被告宏協公司（即慶陽公司）陳明願供擔保，聲請
    宣告假執行或免為假執行，經核均無不合，爰各酌定相當擔
    保准許之。
五、本件判決基礎已臻明確，其餘攻防方法及訴訟資料，經本院
    斟酌後，核與判決結果不生影響，不另一一論述。
六、據上論結，原告之訴為有理由，依民事訴訟法第385 條第1
    項前段、第78條、第390 條第2 項、第392 條，判決如主文
    。
中　　華　　民　　國　　111 　年　　 7  　月　　29  　日
                  民事第二庭  法  官  孫曉青
以上正本係照原本作成。
如對本判決上訴須於判決送達後20日內向本院提出上訴狀。如委
任律師提起上訴者，應一併繳納上訴審裁判費。
中　　華　　民　　國　　111 　年　　 7  　月　　29  　日
                              書記官  曾琬真